臺灣高等法院民事判決
111年度家上字第37號
上  訴  人  Ａ０１

被 上訴 人  Ａ０２  

上列當事人間請求子女監護權等事件，上訴人對於中華民國110
年12月24日臺灣新北地方法院110年度家親聲字第206號、家財訴
字第17號第一審判決提起上訴，本院於111年5月25日言詞辯論終
結，判決如下：
    主  文
上訴駁回。
第二審訴訟費用由上訴人負擔。
    事實及理由
一、被上訴人主張：兩造於民國96年4月25日結婚，婚後育有4名
    未成年子女甲○○（女，00年0月00日生）、乙○○（男，00年0
    月0日生）、丙○○（男，000年00月0日生）、丁○○（女，000
    年00月0日生），嗣於110年4月1日經法院調解離婚。兩造離
    婚後，雖仍同居一處，但未成年子女之功課及日常生活，長
    期由伊負責照顧；而上訴人個性暴躁，缺乏耐性，經常在家
    喊打喊殺、破壞家具，甚至謊稱伊性侵長女，有礙未成年子
    女之身心發展，是為未成年子女之最佳利益，兩造所生4名
    未成年子女之權利義務行使或負擔，應由伊單獨任之為宜。
    爰依民法第1055條第1項規定，求為命兩造所生4名未成年子
    女之權利義務，由伊單獨行使或負擔之判決。另對於上訴人
    提起酌定未成年子女權利義務行使或負擔及夫妻剩餘財產分
    配之反請求部分則以：未成年子女均無意願由上訴人行使或
    負擔權利義務，上訴人要求每月新臺幣（下同）6萬0680元
    之扶養費用，亦屬過高；另伊名下門牌新北市○○區○○路00號
    0、0樓房地（下稱系爭○○路2、3樓房地），均為繼承而來，
    並非婚後財產，伊從未同意贈與上訴人；而伊名下台灣人壽
    保單，係由國泰人壽保單轉換而來，不應重複列入婚後財產
    等語，資為抗辯（原審判決兩造所生4名未成年子女權利義
    務之行使或負擔，均由被上訴人單獨任之；被上訴人應給付
    上訴人46萬3223元，及加計110年4月2日起算之法定遲延利
    息，而駁回上訴人其餘之訴；上訴人就其敗訴部分不服，提
    起上訴）。並於本院答辯聲明：如主文所示。
二、上訴人則以：兩造所生之4名未成年子女，自幼均由伊扶養
    照顧，伊對未成年子女疼愛有加，且伊身為女性，較瞭解未
    成年子女之需求，依幼兒隨母原則，應由伊行使或負擔未成
    年子女之權利義務，較為適當等語，資為抗辯。另於原審反
    請求主張：兩造所生未成年子女之權利義務行使或負擔，均
    應由伊單獨行使或負擔為宜，被上訴人並應分擔未成年子女
    之扶養費每月6萬0680元；又伊婚後並無資產，亦無負債，
    被上訴人之婚後資產為771萬8489元，扣除其銀行貸款債務
    共478萬5494元，剩餘財產為293萬2995元，故兩造夫妻剩餘
    財產之差額為293萬2995元，經平均分配後，被上訴人應給
    付伊146萬6497元等情，爰依民法第1030條之1、第1055條第
    1項及家事事件法第107條規定，求為命兩造所生4名未成年
    子女之權利義務行使或負擔，由伊單獨任之；被上訴人應自
    原審反請求起訴狀繕本送達翌日起，至兩造所生未成年子女
    成年之日止，按月給付伊未成年子女之扶養費6萬0680元；
    及被上訴人應給付伊146萬6497元，另加計自110年4月2日起
    算法定遲延利息之判決。並於本院上訴聲明：㈠原判決關於⒈
    命未成年子女權利義務之行使或負擔部分；⒉駁回上訴人後
    開第2至4項之訴部分之裁判均廢棄。㈡上開廢棄⒈部分，被上
    訴人在第一審之訴駁回。㈢兩造所生未成年子女甲○○、乙○○
    、丙○○、丁○○之權利義務行使或負擔，由上訴人單獨任之。
    ㈣被上訴人應自原審反請求起訴狀繕本送達翌日起，至兩造
    所生未成年子女甲○○、乙○○、丙○○、丁○○成年之日止，按月
    於每月5日前給付扶養費6萬0680元。㈤被上訴人應再給付上
    訴人100萬3274元，及自110年4月2日起至清償日止，按週年
    利率5%計算之利息。　　
三、查，㈠兩造於96年4月25日結婚，未約定夫妻財產制，婚後育
    有未成年子女甲○○、乙○○、丙○○、丁○○共4人；㈡被上訴人於
    110年1月6日向原法院訴請離婚，嗣兩造於110年4月1日調解
    離婚，兩造夫妻剩餘財產之計算，以離婚事件起訴日即110
    年1月6日為計算基準時點等情，有卷附家事起訴狀、戶籍謄
    本及調解筆錄可稽（見原審110年度家親聲字第206號卷〈下
    稱家親聲字卷〉第9-10頁、第43-44頁），且為兩造所不爭執
    （見本院卷第42頁），堪信為真實。
四、本件應審究者為㈠兩造未成年子女權利義務之行使或負擔，
    由何人任之為宜？㈡上訴人反請求被上訴人給付未成年子女
    之扶養費，有無理由？㈢上訴人反請求分配夫妻剩餘財產差
    額為若干？茲分別論述如下：
　㈠兩造未成年子女權利義務之行使或負擔，由何人任之為宜？
　⒈按夫妻離婚者，對於未成年子女權利義務之行使或負擔，依
    協議由一方或雙方共同任之；未為協議或協議不成者，法院
    得依夫妻之一方、主管機關、社會福利機構或其他利害關係
    人之請求或依職權酌定之，民法第1055條第1項定有明文。
    而法院為前條裁判時，應依子女之最佳利益，審酌一切情狀
    ，尤應注意下列事項：一、子女之年齡、性別、人數及健康
    情形。二、子女之意願及人格發展之需要。三、父母之年齡
    、職業、品行、健康情形、經濟能力及生活狀況。四、父母
    保護教養子女之意願及態度。五、父母子女間或未成年子女
    與其他共同生活之人間之感情狀況。六、父母之一方是否有
    妨礙他方對未成年子女權利義務行使負擔之行為。七、各族
    群之傳統習俗、文化及價值觀。同法第1055條之1第1項亦有
    規定。又，所謂未成年子女之最佳利益，應指行使或負擔子
    女權利義務之人，須具備相當之經濟能力及健全之人格，足
    以善盡扶養義務，並提供健康之生活環境，俾未成年子女之
    心智得獲正常發展而言。
  2.經查：
    ⑴、兩造已於110年4月1日調解離婚，有卷附調解筆錄可稽（
        見原審家親聲字卷第43-44頁）。而兩造對於未成年子
        女甲○○、乙○○、丙○○、丁○○權利義務之行使或負擔，並
        未達成協議，本院自得依被上訴人之聲請，酌定對於兩
        造未成年子女權利義務之行使或負擔之人。
    ⑵、本院審酌兩造未成年子女甲○○、乙○○、丙○○、丁○○自幼
        即由被上訴人擔任主要照顧者，現亦與被上訴人同住，
        親子關係良好，彼此依附關係已深，且被上訴人擔任外
        送員，名下尚有不動產，與未成年子女以中文互動，具
        有扶養未成年子女之親職與經濟能力（見原審家親聲字
        卷第67頁）。參以原審委由新北市政府社會局調查訪視
        ，評估被上訴人表達其尊重未成年子女，並自認可給與
        4名未成年子女正常之經濟和居住生活，滿足未成年子
        女之需求；而上訴人為烏茲別克國人，近期雖已取得我
        國身分證明資格，但不諳中文，且於社工訪視調查聯繫
        時，情緒不穩定；而未成年子女甲○○、乙○○、丙○○、丁
        ○○亦表示上訴人情緒起伏較大，平日與上訴人較無互動
        等情，有新北市政府社會局函暨社工訪視調查報告在卷
        可稽（見原審家親聲字卷第65-70頁反面）。復衡以未
        成年子女甲○○、乙○○、丙○○、丁○○分別為13歲、12歲、
        9歲、7歲，已具有一定辨別事理之能力，經本院當庭訊
        問，均明確表示上訴人情緒不穩定，在家經常有摔、砸
        東西之暴力行為，皆表達希望與被上訴人同住之意願（
        見本院卷第51-61頁）；另考量兩造之生活狀況、未成
        年子女之身心健康、人格發展，「手足不分離原則」及
        「最小變動原則」，認兩造所生未成年子女甲○○、乙○○
        、丙○○、丁○○權利義務之行使或負擔，由被上訴人單獨
        任之，較能符合未成年子女之最佳利益。爰酌定兩造所
        生未成年子女甲○○、乙○○、丙○○、丁○○之權利義務行使
        或負擔，均由被上訴人單獨任之為宜。
　　⑶、又按法院得依請求或依職權，為未行使或負擔權利義務
        之一方酌定其與未成年子女會面交往之方式及期間，民
        法第1055條第5項前段固有明文。惟本件兩造未成年子
        女甲○○、乙○○、丙○○、丁○○之權利義務行使或負擔，雖
        酌定由被上訴人單獨任之，然因現上訴人尚與未成年子
        女同住，兩造亦均陳明並無必要酌定上訴人與未成年子
        女會面交往方式（見本院卷第94頁），故本院認尚無依
        民法第1055條第5項規定，酌定上訴人與4名未成年子女
        會面交往方案之必要，併此敘明。　
　㈡上訴人反請求被上訴人給付未成年子女之扶養費，有無理由
    ？　
　⒈按法院酌定父母對於未成年子女權利義務之行使或負擔時，
    得命給付扶養費，前項命給付扶養費之方法，準用第99條至
    第103條規定，家事事件法第107條定有明文。又扶養之程度
    ，應按受扶養權利者之需要，與負扶養義務者之經濟能力及
    身分定之；負扶養義務者有數人，而其親等同一時，應各依
    其經濟能力分擔義務；民法第1119條、第1115條第3項亦有
    明文。
　⒉經查，兩造未成年子女甲○○、乙○○、丙○○、丁○○之權利義務
    行使或負擔，均由被上訴人單獨任之，業如前述。惟被上訴
    人於原審已主張：若其擔任親權人，不會向上訴人請求未成
    年子女之扶養費等語（見原審110年度家財訴字第17號卷<下
    稱家財訴字卷>第219頁、第402頁），爰不另酌定上訴人給
    付被上訴人未成年子女之扶養費。至上訴人請求酌定未成年
    子女扶養費部分，因本院酌定未成年子女甲○○、乙○○、丙○○
    、丁○○之權利義務行使或負擔，均由被上訴人單獨任之，被
    上訴人並無給付上訴人未成年子女扶養費之必要。故上訴人
    反請求被上訴人給付未成年子女之扶養費6萬0680元，洵非
    有理。　　
　㈢上訴人反請求分配夫妻剩餘財產差額為若干？　
  ⒈按夫妻得於結婚前或結婚後，未以契約訂立夫妻財產制者，
    除本法另有規定外，以法定財產制為其夫妻財產制，民法第
    1004條、第1005條定有明文。本件兩造婚後未約定夫妻財產
    制，依法應適用法定財產制。次按法定財產關係消滅時，夫
    或妻現存之婚後財產，扣除婚姻關係存續中所負債務後，如
    有剩餘，其雙方剩餘財產之差額，應平均分配；但因繼承或
    其他無償取得之財產及慰撫金不在此限，民法第1030條之1
    第1項亦有明文。
　⒉經查：
　　⑴、被上訴人所有如附表所示之股票、存款、保單價值及債
        務，為被上訴人於兩造剩餘財產差額分配基準時點之婚
        後財產，上訴人之婚後財產價值為零等情，為兩造所不
        爭執（見本院卷第63頁）。堪認被上訴人於基準時點之
        婚後財產如附表所示，上訴人於基準時點則無婚後財產
        。
　　⑵、上訴人固主張被上訴人名下台灣人壽保單（保單號碼：0
        000000000），價值準備金為199萬1550元，應列入被上
        訴人之婚後財產云云。然由卷附台灣人壽月月好鑫外幣
        變額年金保險要保書（見原審家財訴字卷第251-255頁
        ）內容觀之，上開保險契約之成立時間為「110年1月19
        日」，顯係被上訴人於基準時點即110年1月6日後所購
        買，且購買資金來源係以110年1月26日由國泰人壽保單
        轉換所購買等情，亦據被上訴人提出中國信託銀行存款
        交易明細為證（見原審家財訴字卷第387頁），自不列
        入被上訴人之婚後財產。故上訴人主張被上訴人名下台
        灣人壽保單（保單號碼：0000000000），價值準備金為
        199萬1550元部分，應列入被上訴人之婚後財產計算分
        配云云，尚非可採。
　　⑶、上訴人復主張系爭○○路2、3樓房地，為被上訴人於基準
        時點之婚後財產，被上訴人亦同意贈與伊，自應列入剩
        餘財產分配云云。惟系爭○○路2、3樓房地，係被上訴人
        於兩造結婚前即88年1月1日因分割繼承而來等情，有卷
        附土地登記公務謄本、建物登記公務謄本可稽（見原審
        家財訴字卷第263-271頁），依民法第1030條之1第1項
        規定，自不應列入被上訴人之婚後財產。且上訴人復未
        舉證證明被上訴人同意將系爭○○路2、3樓房地贈與上訴
        人。故上訴人主張系爭○○路2、3樓房地，為被上訴人於
        基準時點之婚後財產，應列入剩餘財產分配云云，亦非
        可採。
　　⑷、上訴人又主張被上訴人所有系爭○○路3樓房地每月租金收
        入1萬5000元，應列入被上訴人婚後財產分配云云。惟
        系爭○○路3樓房地租金收入每月1萬5000元，於兩造剩餘
        產分配基準時點即110年1月6日前，均由承租人匯入被
        上訴人中國信託銀行帳戶（附表編號2）內等情，業據
        被上訴人提出房屋租賃契約書為證（見原審家財訴字卷
        第291頁），並有卷附中國信託商業銀行存款交易明細
        等件在卷可查（見原審家財訴字卷第293頁-第307頁）
        。可知被上訴人所有系爭○○路3樓房地之租金收入，於
        本件剩餘財產分配之基準時點即110年1月6日前，已按
        月匯入被上訴人中國信託銀行帳戶內，並與其他存款混
        同；而該中國信託銀行帳戶之存款，亦已列入被上訴人
        之婚後財產予以計算，自無再將系爭○○路3樓房地之租
        金收入重複列入被上訴人婚後財產計算之理。故上訴人
        主張被上訴人所有系爭○○路3樓房地每月租金收入1萬50
        00元，應列入被上訴人婚後財產分配云云，亦非可採。
　　⑸、綜上，被上訴人之婚後剩餘財產如附表所示，共計92萬6
        445元（計算式：125950＋69278＋18180＋176822＋3085947
        ＋102508＋2133254－4785494＝926445）；上訴人之婚後剩
        餘財產則為零元。是兩造剩餘財產差額平均分配後，應
        為46萬3223元（計算式：〈926445－0〉÷2＝463223）。故
        上訴人請求被上訴人給付46萬3223元，及自兩造調解離
        婚成立翌日即110年4月2日起，至清償日止，按週年利
        率5%計算之利息，即屬有據；逾此部分之請求，則非有
        理。　
 五、綜上所述，被上訴人依民法第1055條第1項規定，請求酌定
     兩造未成年子女甲○○、乙○○、丙○○、丁○○之權利義務行使
     或負擔，由被上訴人單獨任之，為有理由，應予准許。另
     上訴人依民法第1030條之1規定，反請求被上訴人給付46萬
     3223元，及自110年4月2日起至清償日止，按週年利率5%計
     算之利息，為有理由，應予准許；逾此部分為無理由，應
     予駁回。原審酌定兩造未成年子女甲○○、乙○○、丙○○、丁○
     ○之權利義務行使或負擔，由被上訴人單獨任之；並就上訴
     人反請求夫妻剩餘財產分配部分，判決被上訴人應給付上
     訴人46萬3223元本息，而駁回上訴人其餘反請求，於法均
     無違誤。上訴意旨仍執前詞指摘原判決不當，求予廢棄，
     均為無理由，應駁回其上訴。
 六、本件事證已臻明確，兩造其餘攻擊防禦方法及所提證據，
     經本院斟酌後，認為均不足以影響本判決之結果，而無逐
     一論駁之必要，併此敘明。
 七、據上論結，本件上訴為無理由。爰判決如主文。
中　　華　　民　　國　　111 　年　　5 　　月　　31　　日
                  家事法庭 
  　                    審判長法  官  楊絮雲   
                              法  官  張宇葭
                              法  官  郭顏毓
正本係照原本作成。
如不服未成年子女權利義務行使及扶養費部分，應於收受送達後
10日內向本院提出抗告狀，並應繳納抗告費新臺幣１千元。
夫妻剩餘財產部分不得上訴。
中　　華　　民　　國　　111 　年　　5 　　月　　31　　日

    　　　　　　　　　　　　　書記官  馬佳瑩

附表：被上訴人於基準時點之婚後財產　　　　　　
編號 種類   項       目 被上訴人主張 上訴人抗辯 本院認定 1 股票 元大台灣50股 12萬5950元 不爭執  12萬5950元 2 存款 中國信託商業銀行信託首富家 6萬9278元 不爭執  6萬9278元 3 存款 中國信託商業銀行信託外幣存摺 1萬8180元 不爭執 1萬8180元 4 保險 台銀人壽保險(保單號碼:0000000000) 17萬6822元 不爭執 17萬6822元 5 保險 元大人壽保險(保單號碼:0000000000) 308萬5947元 不爭執  308萬5947元 6 保險 中華郵政保險(保單號碼：00000000) 10萬2508元 不爭執 10萬2508元 7 保險 國泰人壽保險(保單號碼：0000000000) 213萬3254元 不爭執 213萬3254元 8 債務 中國信託商業銀行貸款 478萬5494元 不爭執 478萬5494元  總計                           92萬6445元    92萬6445元